臺灣高等法院臺中分院民事判決
111年度上字第226號
上  訴  人  江宗星  

            陳正信  

上  一  人
訴訟代理人  鄭晃奇律師
被上訴人    華南永昌綜合證券股份有限公司

法定代理人  黃進明  
訴訟代理人  程居威律師
            李佑均律師
上列當事人間請求塗銷最高限額抵押權登記事件，上訴人對於中
華民國110年12月24日臺灣臺中地方法院109年度重訴字第113號
第一審判決提起上訴，本院於111年8月3日言詞辯論終結，判決
如下：
    主  文
上訴駁回。
第二審訴訟費用由上訴人負擔。
    事實及理由
壹、程序事項：
    上訴人江宗星經合法通知未於言詞辯論期日到場，核無民事
    訴訟法第386條所列各款情形，爰依被上訴人之聲請，由其
    一造辯論而為判決。　
貳、訴訟要旨：
一、被上訴人主張：
　㈠上訴人江宗星自民國107年10月17日起至同年月22日止，以其
    在被上訴人斗六分公司之證券交易信用帳戶，融資下單買入
    223張「○○」股票（股票代號0000），總計被上訴人因而貸
    與江宗星融資款共計新臺幣（下同）6979萬9000元。嗣因「
    ○○」股票自107年10月22日開始無量下跌，而發生擔保維持
    率不足130%之情形，被上訴人先後於107年11月9日、19日通
    知江宗星補繳，江宗星均未遵期補繳，被上訴人僅得依法於
    同年11月19日開始處分江宗星上述股票，並於同年月21日向
    臺灣證券交易所申報違約。嗣被上訴人仍受有2998萬9037元
    之損害，已對江宗星取得原法院核發之107年度司促字第321
    37號核發支付命令（於108年1月7日確定）。
　㈡詎江宗星為避免無法清償對被上訴人之融資款而遭財產強制
    執行，竟與上訴人陳正信基於通謀虛偽意思表示，於同年10
    月31日、11月1日將如原判決附表一所示不動產（下稱系爭
    不動產），設定如附表一所示最高限額抵押權（下稱系爭抵
    押權）予陳正信，依法即屬無效，被上訴人自得以先位之訴
    ，訴請確認系爭抵押權不存在，並依民法第242條、第767條
    規定，代位江宗星請求陳正信塗銷抵押權設定登記。
　㈢縱認上訴人間就系爭抵押權之設定行為非出於通謀虛偽意思
    表示，但依上訴人所述，其等間之消費借貸債權乃發生於系
    爭抵押權設定前，系爭抵押權設定期間及其後，並未有繼續
    借貸之情事，系爭抵押權之設定自屬無償行為，並因而使被
    上訴人就江宗星之系爭不動產受償，有害及被上訴人債權之
    實現，及其他債權人公平受償之機會，被上訴人自得以備位
    之訴，依民法第244條第1項及第4項規定，訴請撤銷系爭抵
    押權設定行為，及塗銷抵押權設定登記。即使系爭抵押權之
    設定應認為有償行為，但江宗星明知其對被上訴人負有清償
    責任，仍無端減少其積極財產而為系爭抵押權之設定，陳正
    信亦自認當時已知江宗星發生財務危機，才要求設定系爭抵
    押權以擔保其債權，損害被上訴人之債權，被上訴人亦得依
    同法第244條第2項及第4項規定，訴請撤銷系爭抵押權設定
    行為，及塗銷抵押權設定登記等語。
　㈣並於原審先位聲明求為判決確認上訴人間系爭抵押權不存在
    ，並請求陳正信塗銷系爭抵押權設定登記；備位聲明求為判
    決如原判決主文第2至6項所示【原審依備位聲明為被上訴人
    勝訴之判決，並駁回其先位部分之請求。上訴人就其備位敗
    訴部分，聲明不服，提起一部上訴（即附表甲所示抵押權部
    分）；被上訴人就其先位之訴敗訴部分，提起附帶上訴，嗣
    具狀撤回附帶上訴，未繫屬本院者，不予贅述】。
二、上訴人部分：
　㈠陳正信抗辯：訴外人○○○於107年10月20日邀同江宗星擔任連
    帶保證人，向陳正信借款2000萬元，雙方簽立借款契約書，
    陳正信於同年月23日將2000萬元匯至○○○申設之台中商銀北
    屯分行帳戶。陳正信同意借款之時，考量○○○借款目的係為
    投資「○○」股票，因感覺該股票股價下跌狀況異常，為求慎
    重，即要求○○○及江宗星提供擔保品，又因應股價漲跌，有
    短期清償或追加借款之可能，故而要求以其等不動產設定最
    高限額抵押權，○○○收受匯款後，於107年10月26日請領印鑑
    證明、同年月29日送件申請設定抵押權，完成設定登記時間
    為107年11月1日及同年10月31日，亦經本院109年度重上字
    第87號確定判決認定該抵押權之設定屬有償行為；而江宗星
    所為附表甲所示抵押權（下合稱甲抵押權）之設定，係與○○
    ○前述抵押權之設定同時辦理，可證明甲抵押權確係因江宗
    星擔任前述○○○2000萬元借款（下稱系爭2000萬元借款）之
    連帶保證人而設定，非因江宗星先前積欠陳正信債務而補行
    設定抵押權，甲抵押權設定有連帶保證債務之對價關係存在
    ，非屬無償行為。又甲抵押權設定時，陳正信非明知江宗星
    質押予被上訴人之「○○」股票股票股價已低於江宗星向被上
    訴人借款金額，被上訴人不得依民法第244條第2項規定撤銷
    系爭抵押權設定行為等語。
　㈡江宗星未於言詞辯論期日到場，惟據其前於原審到庭及具狀
    陳述略以：伊因資金短缺向陳正信借款，經陳正信陸續將如
    原判決附表二所示借款（下稱系爭借款）匯至伊及其前配偶
    ○○○帳戶，上訴人間確實有系爭借款關係，系爭抵押權係擔
    保系爭借款。然其亦有積欠被上訴人借款，且均未清償等語
    。
參、原審審酌兩造所提出之攻擊防禦方法後，依備位聲明為被上
    訴人勝訴之判決，並駁回其先位部分之請求。上訴人聲明不
    服，提起一部上訴，其上訴聲明：一、原判決就下列不利上
    訴人部分廢棄：㈠江宗星就原判決附表一編號1、編號10所示
    之不動產，於107年11月1日以臺中市中興地政事務所正興登
    字第028040號收件擔保債權總金額1200萬元之最高限額抵押
    權設定行為，應予撤銷（即原判決主文第二項）。陳正信應
    將上開所示之最高限額抵押權設定登記予以塗銷（即原判決
    主文第六項關於主文第二項部分）。㈡江宗星就原判決附表
    一編號2、編號9所示之不動產，於107年10月31日以臺中市
    中興地政事務所正興登字第188730號收件擔保債權總金額25
    00萬元之最高限額抵押權設定行為，應予撤銷（即原判決主
    文第三項）。陳正信應將上開所示之最高限額抵押權設定登
    記予以塗銷（即原判決主文第六項關於主文第三項部分）。
    二、上開廢棄部分，被上訴人第一審之訴駁回。被上訴人則
    答辯聲明：上訴駁回。
肆、得心證之理由：
一、被上訴人主張江宗星自107年10月17日起至同年月22日止，
    以其在被上訴人斗六分公司之證券交易信用帳戶，融資下單
    買入223張「○○」股票（股票代號0000），總計被上訴人因
    而貸與江宗星融資款共計6979萬9000元。嗣因「○○」股票自
    107年10月22日開始無量下跌，發生擔保維持率不足130%之
    情形，被上訴人先後於107年11月9日、19日通知江宗星補繳
    ，江宗星均未遵期補繳，被上訴人於同年11月19日開始處分
    江宗星上述股票，並於同年月21日向臺灣證券交易所申報違
    約。嗣被上訴人仍受有2998萬9037元之損害，已對江宗星取
    得原法院核發之107年度司促字第32137號核發支付命令（於
    108年1月7日確定），以及江宗星分別於原判決附表一所示
    時間將系爭不動產設定系爭抵押權予陳正信等情，業據提出
    開立證券信用交易帳戶申請書、融資證券契約書、信用維持
    率分佈明細表、信用交易補繳處分差額通知書、違約申報明
    細表、原法院107年度司促字第32137號支付命令、確定證明
    書、土地登記謄本及建物登記謄本為證（原審卷一第37-65
    頁、第67-113頁），並有臺中市中正地政事務所檢送之系爭
    抵押權設定登記申請資料（原審卷三第21-89頁）及土地建
    物查詢資料（原審卷三第105-130頁）可稽，且為上訴人所
    不爭執，此部分事實自堪認定。
二、上訴人間之系爭抵押權，係先有系爭6016萬9500元借款債權
    ，而於事後所為之設定行為，於設定抵押權當時僅單純增加
    債務人江宗星負擔而已，難認與先前已存在之借款債權間具
    有對價關係，而屬無償行為，且有害及上訴人之債權：
　㈠按債務人所為之無償行為，有害及債權者，債權人得聲請法
    院撤銷之。債權人依第1 項規定聲請法院撤銷時，得並聲請
    命受益人或轉得人回復原狀，民法第244 條第1項及第4項前
    段分別定有明文。債權人之債權，因債務人之行為，致有履
    行不能或因難之情形者，即應認為有損害於債權人之權利（
    最高法院45年台上字第1316號裁判意旨參照）。是債務人之
    行為如為無償行為，不以債務人於行為時明知有損害於債權
    人之權利，亦不以受益人於受益時亦知其情事者為限，僅需
    債權人之債權，因債務人之行為，客觀上致有履行不能或因
    難之情形者，即應認為有損害於債權人之權利，債權人均得
    行使撤銷權及請求受益人回復原狀。
  ㈡次按，債務人所有之財產除對於特定債權人設有擔保物權外
    ，應為一切債務之總擔保（最高法院48年台上字第1750號裁
    判意旨參照）。而債務人以其所有之不動產設定抵押權，同
    時向他人借貸款項，其設定抵押權之行為，固屬有償行為，
    若先有債權之存在而於事後為之設定抵押權者，如無對價關
    係，即屬無償行為，倘有害及債權，則債權人自得依民法第
    244條第1項之規定以撤銷之（最高法院51年台上字第3528號
    、102年度台上字第2435號裁判意旨參照）。要言之，如借
    款債權成立之「同時」設定抵押權者，債務人設定抵押權行
    為雖增加其負擔，但同時取得借款而增加財產，該借款債權
    與設定抵押權行為間具有對價關係，固屬有償行為，如借款
    債權早已存在而「事後」始設定抵押權者，債務人於設定抵
    押權當時僅單純增加其負擔而已，難認與先前已存在之借款
    債權間具有對價關係，而屬無償行為，可避免債務人在已陷
    於資力困難而無法清償全部債務之情況下，竟與特定債權人
    事後「單獨」就特定債權設定抵押權，而妨害其餘債權人「
    共同」公平受償之機會。而最高限額抵押權，除第861條第2
    項、第869條第1項、第870條、第870條之1、第870條之2、
    第880 條之規定外，準用關於普通抵押權之規定，為民法第
    881 條之17所明文。最高限額抵押權除關於上開除外規定以
    外，均得準用普通抵押權之規定，亦即兩者在本質上並無區
    別，則當事人就早已存在之借款債權部分，事後始設定最高
    限額抵押權擔保者，仍有債務人與特定債權人事後「單獨」
    設定最高限額抵押權，而妨害「全體」債權人公平受償機會
    之問題，自無排除最高限額抵押權在前述見解適用範圍以外
    之理，先予敘明。
　㈢查陳正信於原判決附表二所示日期、匯款如附表二所示金額
    至江宗星及○○○之帳戶，匯款金額共計6016萬9500元；而陳
    正信就此部分匯款所提出之借款契約書，詳如原判決附表三
    所示，業據陳正信提出借款契約書及匯出匯款憑證為證（原
    審卷一第185-203頁），並為兩造所不爭執（原審卷一第212
    頁、卷二第398-400頁）。經核原判決附表二所示各該匯款
    金額，與陳正信所提出之各該借款契約書所載借款金額大致
    相符（僅原判決附表二編號7所示匯款金額52萬6500元，與
    原判決附表三編號5所示借貸契約借款金額52萬6000元，相
    差500元），且被上訴人對於各該借款契約書之形式真正亦
    不爭執（原審卷一第212頁），堪認上訴人所陳其等間有系
    爭6016萬9500元借款之債權債務關係，應可採信。
　㈣又原判決附表一所示抵押權（包含甲抵押權），擔保債權總
    金額共計為4900萬元，而該等抵押權係為擔保陳正信如原判
    決附表二所示系爭6016萬9500元借款債權，為陳正信於原審
    所自承（原審卷一第171頁、卷二第195-196頁、第325頁、
    第400頁、卷三第143頁）。惟前揭6016萬9500元借款債權成
    立時，並未見上訴人間有任何設定原判決附表一所示抵押權
    之約定，此觀原判決附表三所示各該借貸契約書，均未有關
    於江宗星須就哪筆借款、以何不動產，設定擔保債權總額為
    多少之最高限額抵押權以作為擔保之約定即明。雖該等借款
    契約書第3條末段載有：「期限屆滿之日，應全數清償，債
    權人出示塗銷資料為據」等語（原審卷一第185-197頁），
    但以上訴人間有龐大之資金往來，江宗星除個人借款外，尚
    擔任如原判決附表五所示借款之連帶保證人，則系爭借款契
    約書上開記載，究竟係何「塗銷資料」已有未明，且陳正信
    亦未能舉證證明其與江宗星間於系爭6016萬9500元借款之各
    筆債權成立時，有任何設定原判決附表一所示抵押權以為各
    該借款債權擔保之約定，則陳正信抗辯其借款予江宗星時，
    其等已有設定原判決附表一所示最高限額抵押權之合意云云
    ，委無足採。
　㈤上訴人係於原判決附表三所示各該借款成立後，始於原判決
    附表一「送件日期」欄所示各該日期，送件設定各該抵押權
    。衡情倘上訴人間於各筆借款成立時，即為抵押權設定之約
    定，則該等抵押權所擔保之債權總額，理應高於系爭6016萬
    9500元借款總額而為足額擔保，但原判決附表一所示抵押權
    所擔保之債權總額卻遠低於系爭借款總金額達1100餘萬元，
    且設定時間距離附表二編號1所示第一筆匯款，更相差達6個
    月之久，足認該等抵押權之設定，並非於借款成立時即為約
    定。再者，陳正信於原審亦自承：江宗星及○○○陸續向其借
    款如原判決附表二所示款項，借款時其即要求江宗星及○○○
    提供所有權狀作為借款擔保品。時至107年10月間其發現江
    宗星財務發生危機，為確保其自身權益，即於10月底開始陸
    續完成有關江宗星房產之抵押權設定等語（原審卷一第171
    頁），顯見上訴人間係於系爭6016萬9500元借款債權成立後
    ，因江宗星償債能力已出現問題，為擔保陳正信該特定債權
    ，始於事後「單獨」為陳正信設定如附表一所示擔保債權總
    額為4900萬元之抵押權；且該等抵押權設定後，陳正信即未
    再繼續借款予江宗星乙情，亦為陳正信所自認（原審卷二第
    14頁），則依前揭說明，自應認上訴人間該事後所為設定如
    原判決附表一所示各該抵押權之行為屬於無償行為。
  ㈥陳正信辯稱江宗星向其借款時即已交付系爭不動產之所有權
    狀，僅係事後補足書面，其等設定系爭最高限額抵押權之行
    為，仍為有償行為云云。然江宗星縱有交付系爭不動產之所
    有權狀予陳正信，其目的可能係為防範江宗星任意設定抵押
    權予他人，而使他人取得優先受償權，仍難僅憑此即遽認上
    訴人間於借款時即有設定系爭抵押權之合意。陳正信此部分
    所辯，並非可採。　　
　㈦陳正信嗣於本院主張：原判決附表二編號9所示由○○○所借貸
    、江宗星擔任連帶保證人之2000萬元借款債權，其於借款時
    即要求○○○須提供不動產設定最高限額抵押權，○○○於收受匯
    款後，即於107年10月26日請領印鑑證明、同年月29日送件
    之抵押權，與甲抵押權同時辦理，因此，甲抵押權應屬有償
    行為云云。惟查：
　1.原判決附表二編號9所示借款為○○○所借貸（即原判決附表三
    編號7），而陳正信交付該筆借款時，應有與○○○約定就該筆
    借款設定抵押權已為擔保，事後○○○為履行該約定，而於107
    年10月26日申請印鑑證明，並於107年10月29日送件申請將
    其所有坐落臺中市○○區○○段0000地號土地應有部分10000分
    之39及其上同段0000號建物全部，共同設定擔保債權總額10
    00萬元之最高限額抵押權，及坐落臺中市○○區○○段0000地號
    土地應有部分10000分之000及其上同段0000號建物全部，共
    同設定擔保債權總額1200萬元之抵押權予陳正信，而屬有償
    行為等情，固為本院109年度重上字第87號確定判決所認定
    （本院卷第117-125頁），然此亦僅足認借款人○○○就該筆20
    00萬元借款有與陳正信為上開約定；
　　然而江宗星名下如原判決附表一所示抵押權登記日期，既均
    在107年10月30日至11月2日之間完成，且係陳正信為求擔保
    先前債務而要求設定，已如前述，自不能認為江宗星與陳正
    信亦基於就同筆借款有為甲抵押權設定之約定。
　2.況且，○○○設定之上開抵押權所擔保之債權總額共計2200萬
    元，已足供該筆2000萬元借款之擔保，衡情江宗星應無就同
    筆借款，同意再設定擔保債權總額分別高達2500萬元及1200
    萬元之甲抵押權作為擔保之理？尤其，江宗星就該筆借款僅
    係立於保證人地位，其除該2000萬元保證債務外，個人尚另
    積欠陳正信4016萬9500元借款未為清償，且系爭借款債務於
    107年10月29日送件前均未有任何擔保，陳正信豈有置江宗
    星個人其餘高達4000多萬元之借款債務於不論，反係在該20
    00萬元借款已有○○○可設定前開抵押權作為擔保之情況下，
    要求江宗星設定甲抵押權，仍僅係為作為同筆2000萬元借款
    擔保之可能？此在在均不符常情。
　3.至於甲抵押權設定登記之江宗星印鑑證明請領日期107年10
    月26日、送件日期同年月29日，雖與○○○前開抵押權設定之
    印鑑證明請領日期、送件日期均為相同，然原判決附表一編
    號3所示抵押權之江宗星印鑑證明請領日期及送件日期亦均
    相同，此有臺中市中正地政事務所檢送之設定申請書相關資
    料足憑（原審卷三第21-45頁）。依此，僅能認當時應係為
    抵押權設定作業方便，而同時備齊文件一次送件，尚不能因
    此即謂甲抵押權亦係為作為○○○2000萬元借款債權之擔保。
　4.故而，上訴人抗辯甲抵押權係為擔保原判決附表二編號9所
    示借款，且係於借款時即為設定之約定，並非因江宗星先前
    積欠其借款債務而補行設定，應屬有償行為云云，不足採信
    。
  ㈧又查江宗星名下財產，除系爭不動產外，僅另有投資5筆及與
    他人公同共有之土地3筆，價值共102萬8,528元，而無其他
    財產；107年所得總額雖有751萬1,769元，然其中有672萬8,
    232元係來自英屬開曼群島商○○製藥控股有限公司台灣辦事
    處之股利所得，有其稅務電子閘門所得財產調件明細表在卷
    可稽（原審卷三證物袋）；而江宗星因○○股票炒股案，被列
    為臺北地方檢察署109年度偵字第22468號案件被告，顯見該
    筆所得並非正當且穩定之收入，是扣除該筆所得後，江宗星
    107年所得總額僅有78萬3,537元。參以系爭抵押權設定時，
    江宗星質押予被上訴人之○○股票之價值，已低於被上訴人對
    江宗星之借款債權，為兩造所不爭執，而被上訴人依法處分
    江宗星所有之○○股票後，仍有2,998萬9,037元借款債權未獲
    償；另江宗星對陳正信亦負有系爭6016萬9500元借款債務，
    已如前述，可見被上訴人與陳正信對江宗星之前揭借款債權
    原均屬普通債權，應就江宗星之財產共同公平受償。又附表
    甲編號1、4所示不動產上原有擔保永豐商業銀行債權總額78
    0萬元之第一順位最高限額抵押權（原審卷一第67-69頁、第
    111-113頁），倘附表甲所示不動產經出售或拍賣，扣除土
    地增值稅、房屋稅、地價稅及更優先順位抵押權後，餘額將
    優先清償陳正信之系爭借款債權，而使屬於普通債權之上訴
    人上開債權難以完全受償，故上訴人間設定甲抵押權之行為
    ，客觀上確有害於被上訴人之債權。
三、被上訴人得依民法第244條第1項及第4項規定，撤銷甲抵押 
     權設定行為及塗銷抵押權登記：
　　承前所述，上訴人間甲抵押權設定行為屬無償行為，且有害
    及被上訴人之債權，則被上訴人主張依民法第244 條第1、4
    項規定，請求撤銷上訴人間甲抵押權設定行為，並請求陳正
    信塗銷甲抵押權設定登記，即屬有據，應予准許。又被上訴
    人主張依民法第244條第1、4項規定，訴請撤銷甲抵押權設
    定行為及塗銷甲抵押權設定登記，既有理由，就其另主張依
    民法第244條2、4項規定，訴請撤銷甲抵押權設定行為及塗
    銷甲抵押權登記，自毋庸再予審酌，附此敘明。
伍、綜上所述，被上訴人備位之訴依民法第244條第1項及第4項
    規定，請求撤銷上訴人間甲抵押權設定行為，並請求陳正信
    塗銷甲抵押權設定登記，為有理由，應予准許。從而原審為
    上訴人敗訴之判決，並無不合。上訴論旨指摘原判決不當，
    求予廢棄改判，為無理由。
陸、本件事證已臻明確，兩造其餘之攻擊或防禦方法及所用之證
    據，經本院斟酌後，認為均不足以影響本判決之結果，爰不
    逐一論列，附此敘明。
柒、據上論結，本件上訴為無理由，爰判決如主文。　
中　　華　　民　　國　　111 　年　　8 　　月　　17　　日
                  民事第四庭    審判長法　官  林慧貞
　　　　　　　　　　　　　　          法　官  莊嘉蕙
　　　　　　　　　　　　　　　        法　官  劉惠娟
正本係照原本作成。
如不服本判決，應於收受送達後20日內向本院提出上訴書狀，其
未表明上訴理由者，應於提出上訴後20日內向本院補提理由書狀
（均須按他造當事人之人數附繕本）。因疫情而遲誤不變期間，
得向法院聲請回復原狀。
上訴時應提出委任律師或具有律師資格之人之委任狀；委任有律
師資格者，另應附具律師資格證書及釋明委任人與受任人有民事
訴訟法第466條之1第1項但書或第2項所定關係之釋明文書影本。
如委任律師提起上訴者，應一併繳納上訴裁判費。

                                      書記官  陳文明
　　　　　　　　　　　　　　　　　　　
中　　華　　民　　國　　111 　年　　8 　　月　　17　　日
 　　 
附表甲：
編號 不動產標示 （臺中市） 設定權利範圍 登記日期 收件字號 擔保債權 總金額 原判決附表一編號 土地部分       1 西屯區○○○0000地號 10000分之272 107年11月1日 正興登字第000000號 最高限額 1200萬元 1 2 北屯區○○○0000地號 10000分之41 107年10月31日 正普登字第000000號 最高限額 2500萬元 2 建物部分       3 北屯區○○○0000建號 全部 107年10月31日 正普登字第000000號 最高限額 2500萬元 9 4 西屯區○○○0000建號 全部 107年11月1日 正興登字第000000號 最高限額 1200萬元 10